【裁判字號】    95,簡上,103
【裁判日期】    951013
【裁判案由】    確認界址
【裁判全文】
臺灣臺中地方法院民事判決    95年度簡上字第103號
上  訴  人
即  原  告  丁○○
被  上訴人
即  被  告  甲○○
訴訟代理人  乙○○
上當事人間請求確認界址等事件，上訴人對於中華民國95年1月
27日本院臺中簡易庭94年度中簡字第5221號第一審簡易判決提起
上訴，並為訴之變更及追加，本院於民國95年9月22日言詞辯論
終結，判決如下：
    主    文
上訴及變更、追加之訴均駁回。
第二審及變更、追加之訴訴訟費用均由上訴人負擔。
    事實及理由
壹、程序方面：
 一、按在簡易第二審程序為訴之變更或追加，非經他造同意，
     不得為之，但請求之基礎事實同一者，不在此限。民事訴
     訟法第436條之2第2項、446條第1項、第255條第1項第2款
     定有明文。查上訴人於原審訴之聲明第1項原為：確認上訴
     人所占有使用坐落於臺中市○○區○○段3022、3022之1
     地號內之土地（下稱系爭土地），與被上訴人所占有使用
     上開土地之界址如起訴狀附圖紅色畫線所示（依測量人員
     實際測繪之複丈成果圖為準）。嗣於本院第二審程序中就
     該聲明變更為：確認臺中市○○區○○段3022之1地號土地
     上如附圖所示Ｂ、Ｃ部分（面積合計0.0011公頃）之土地
     使用權為上訴人所有，其請求均源於同一基礎之原因事實
     ，足認為請求之基礎事實同一，其在第二審所為訴之變更
     ，程序上應無不合（上訴人於原審所為第一項請求已因前
     開變更而撤回，本院第二審就該部分已無庸為准駁之判決
     ，併此敘明）。又上訴人於第二審就其第三項請求即請求
     被上訴人將同段2929- 11地號土地上如附圖所示甲─乙連
     接線之處之鐵門拆除，並不得再有任何妨礙之行為部分之
     訴，追加依民法第242條規定請求，與其於第一審依侵權行
     為損害賠償請求權所為同一聲明請求之基礎事實亦屬同一
     ，依前揭說明，其所為訴之追加，程序上亦屬合法。
貳、實體方面：
一、上訴人起訴主張：
（一）上訴人係台中市○○區○○段3022、3022之1地號土地共
      有人之一，前因上訴人之父由所屬祭祀公業所得分管之原
      台中市○○區○○段416-2地號田地少於按派下權房份所
      計算之面積，故由當時祭祀公業管理人即訴外人廖大妹代
      表同意無償提供包含台中市○○區○○段3022之1地號如
      附圖Ｂ、Ｃ部分之土地在內之土地予上訴人之父使用，以
      補償其分管土地面積不足之損失，而上訴人亦自其父以來
      占用上開土地達數十年之久。再者，坐落於同段3022 之1
      地號土地上訴人所有之門牌號碼台中市西墩南一巷20 號
      房屋後方之門牌號碼臺中市西屯區西墩里南一巷21號房屋
      ，原係由訴外人許金德之祖父即訴外人許石頭前向祭祀公
      業之管理人廖大妹申請承租土地而來，許金德與其母許珠
      居住上開房屋期間與上訴人間各自占有使用範圍係以如附
      圖所示之Ｄ─Ｅ點連接線為界，並立有水泥界址樁柱。如
      附圖所示Ｂ部分面積0.0010公頃之土地，原由上訴人之母
      找人建造水泥花台以供種植花木使用，並原為上訴人占用
      範圍。嗣被上訴人於民國78年5、6月間，向其前手即訴外
      人許珠、許金德等受讓同巷21號之房屋。被上訴人搬來之
      前，住在台中市○○路○段35號的訴外人林清福夫人請上
      訴人過去，與被上訴人及其妻乙○○商談，他們二人提議
      等他們搬進去西墩南一巷21號房屋以後，上訴人再於附圖
      所示之Ｄ─Ｅ連接線所示位置將水泥板圍起來，然被上訴
      人於搬入上址房屋後，竟以暴力不讓上訴人圍水泥牆，且
      擅自將原設置於上訴人占有使用土地範圍之水泥樁柱界址
      乘機破壞、毀損，並逾界使用原上訴人所占有使用之如附
      圖所示Ｂ部分面積0.0010公頃之土地，予以占用並堆放雜
      物，且被上訴人於79年間改建西墩南一巷21號房屋之後又
      建造水泥柱占用如附圖所示Ｃ部分面積0.0001公頃之土地
      ，復在兩、三年前於前開Ｂ部分之水泥花台位置上方放置
      狗籠養狗占用系爭土地。被上訴人迄鈞院7月間至現場履
      勘時始辯稱上開範圍土地上之水泥花台係其前手許珠所建
      外，又依上訴人提出之現場照片，亦可知於該花台旁確實
      曾有水泥界椿之痕跡，另依鈞院於現場履勘時所繪製之儲
      藏室位置（即法院所製現場圖記載為「上訴人加蓋部分」
      ），被上訴人79年4月間拆除重建其西墩南一巷21號之違
      建房屋時，上開儲藏室即已存在，並非上訴人後來才加蓋
      ，而係早已興建之儲藏室。依儲藏室之沿伸線通往系爭空
      地，正與水泥花台界址成一直線，而被上訴人於前開西墩
      南一巷21號房屋重新改建完成後，該建物亦未突出超過於
      上訴人儲藏室，若系爭土地為被上訴人所合法占有使用，
      被上訴人豈有不於重新改建時加以爭執及利用之理，如附
      圖所示Ｂ、Ｃ部分之土地均在前述上訴人之儲藏室沿伸線
      範圍內，足見附圖所示Ｂ、Ｃ部分之土地原係上訴人占有
      使用之範圍，並有合法正當權源，被上訴人無權占用。爰
      訴請確認臺中市○○區○○段3022之1地號土地如附圖所
      示Ｂ、Ｃ部分（合計面積0.0011公頃）之土地使用權為上
      訴人所有，及本於民法第940、962條之請求權訴請被上訴
      人應將所占用上開土地上之地上物拆除，並將該部分土地
      返還上訴人。
（二）又被上訴人於訴外人台中農田水利會所有之同段2929-11
      地號土地上如附圖所示甲─乙連接線之處違規設置鐵門，
      阻礙台中市○○區○○路3段19號房屋後門通往上訴人所
      有同巷20號房屋與同巷22號房屋之間之安全通道，且阻礙
      西屯區○○路○段17、19、21號房屋之出入及同路段19號
      房屋後門通往上開通道之出入，阻塞人行巷道，致使上訴
      人不能經由該通道前往上訴人房屋後方空地清理環境，該
      巷道原已通行十幾年，前經上訴人報請臺中市政府工務局
      拆除被上訴人裝設之鐵門2次後，被上訴人竟再違法設置
      系爭鐵門，應屬違反保護他人法律之行為，且致生損害於
      上訴人安全通行之權利，爰依民法第184條第1項、第2項
      規定之侵權行為法律關係，訴請如被上訴人應將同段
      2929-11地號土地上如附圖所示甲─乙連接線之處之鐵門
      拆除，並不得再有任何妨礙之行為。又因設置鐵門係違反
      保護他人法律之行為，則上訴人依法應可隨時請求台中農
      田水利將系爭鐵門拆除。是上訴人亦得本於同一原因事實
      基礎，併主張民法第242條代位權之規定為請求依據。
二、被上訴人則以：
（一）否認上訴人對如附圖所示Ｂ、Ｃ部分有使用權。台中市西
      墩南一巷21號房屋係被上訴人之妻乙○○向前手許珠所購
      買，房屋稅之納稅義務人亦為乙○○，又因系爭土地之共
      有人曾推選代表人管理收益系爭土地，係由乙○○向系爭
      土地共有人代表承租土地使用，該21號房屋已供乙○○及
      被上訴人家人居住使用達35年，迄今乙○○仍有支付租金
      ，並非無權占用，且上開房屋所坐落之西屯段3022之1地
      號土地亦經乙○○於93年11月8日購得所有權應有部分18
      萬分之4580。又坐落西墩南一巷21號房屋前院內即上訴人
      房屋後方空地上之磨石花台（即附圖所示Ｂ部分）與磨石
      水泥柱（即附圖所示Ｃ部分）係前手許珠所規劃建造，該
      空地原本即是許珠所使用。上訴人所稱之水泥界樁是上訴
      人自己蓋的，否認毀損界椿，且所謂之界椿應經所有權人
      申請鑑界才能設立，並非隨便可設立，否認上訴人與許珠
      間使用範圍以該上訴人所謂之界椿為界。
（二）坐落同段2929-11地號土地上如附圖甲、乙位置所示之鐵
      門，並未建於人行巷道上，且建造之目的係為防盜，又西
      屯路3段17-21號房屋之住戶並非自該通道通行，然卻係被
      上訴人居住之系爭21號房屋唯一通往道路之出入通道，其
      餘理由引用原審判決理由等語，資為抗辯。
三、本件原審對於上訴人之請求，判決駁回上訴人之前開起訴。
    上訴人全部聲明不服，提起本件上訴，並為訴之變更及追加
    ，聲明：(一)廢棄原判決。(二)確認坐落台中市○○區○○段
    3022-1地號土地上，如附圖所示Ｂ、Ｃ部分（面積0.0011公
    頃）之土地使用權為上訴人所有。(三)被上訴人應將坐落上述
    Ｂ、Ｃ部分土地上之房屋及地上物拆除、遷讓，並將該部分
    土地返還上訴人占有使用。(四)被上訴人應將坐落同段2929-1
    1地號土地上如附圖甲、乙位置所示之鐵門拆除，並不得再
    有任何妨礙通行出入之行為；被上訴人則聲明：駁回上訴。
四、本院之判斷：
（一）上訴人主張其就同段3022之1地號如附圖Ｂ、Ｃ部分之土
      地有使用權，且其占有遭被上訴人侵奪等情，為被上訴人
      所否認，並以前詞置辯。按當事人主張有利於己之事實者
      ，就其事實有舉證之責任。但法律別有規定，或依其情形
      顯失公平者，不在此限。民事訴訟法第277條定有明文。
      上訴人就其上開主張之事實，即負有舉證之責任。經查：
  １、依本院至現場履勘之結果，上訴人所有之西墩南一巷20號
      房屋前方面對道路（以大門面向為準），房屋後方並無出
      口，房屋左後方與上訴人所有之儲藏室相連，房屋正後方
      為空地，被上訴人居住之同巷21號之房屋則呈Ｌ形，上訴
      人所有之儲藏室另一邊牆壁則與該21號房屋之牆壁相毗鄰
      ，被上訴人房屋之門口即面對該空地，上訴人房屋後方如
      附圖所示Ｂ部分有水泥花台，其上目前由被上訴人家人放
      置一大型狗籠，其內有2隻狗，另如附圖所示Ｃ部分現有
      水泥柱與同巷21號之房屋相接，惟該Ｃ部分之水泥柱突出
      ，上訴人所有房屋右方有一通道（約機車可進出之寬度）
      ，可供被上訴人家人自同巷21號房屋出入，該通道上目前
      設置一道鐵門，此有本院準備程序之勘驗筆錄及現場簡圖
      附卷可稽，又經依上訴人聲請囑請台中市中興地政事務所
      測量結果，上開Ｂ部分面積0.0010公頃，Ｃ部分面積0.00
      01公頃，又該鐵門位置如附圖所示甲、乙點連線，坐落於
      第三人所有之同段2929-11地號土地上，此亦有該所複丈
      成果圖附卷可稽，並為兩造所不爭執。
  ２、次查，系爭西屯段3022-1地號土地係分割自同段3022地號
      土地，面積達1,510平方公尺，共有人達203人，上訴人之
      應有部分為180000分之1831（登記次序：0088），被上訴
      人之配偶乙○○於93年11月8日因買賣取得之應有部分為
      180000分之4580（登記次序：0200）；另分割後之同段
      3022地號土地面積為2087平方公尺，共有人達207人，上
      訴人應有部分為180000分之1831（登記次序：0087），另
      乙○○於93年11月8日取得之應有部分為180000分之4580
      （登記次序：0204），此有原審函調之土地登記謄本及被
      上訴人提出之土地所有權狀2件附卷可憑，是上訴人與被
      上訴人之配偶乙○○均係系爭土地之共有人之一。
  ３、上訴人就其主張前因其父由所屬祭祀公業所得分管之原台
      中市○○區○○段416-2地號田地少於按派下權房份所計
      算之面積，故由當時祭祀公業管理人即訴外人廖大妹代表
      同意無償提供包含台中市○○區○○段3022之1地號如附
      圖Ｂ、Ｃ部分之土地在內之土地予上訴人之父使用，以補
      償其分管土地面積不足之損失一節，並未舉證證明，是其
      主張其依分管關係占用範圍包含如附圖Ｂ、Ｃ部分之土地
      ，並不可採。另上訴人主張被上訴人搬來之前，住在台中
      市○○路○段35號的訴外人林清福夫人請上訴人過去，與
      被上訴人與其妻乙○○商談，他們二人提議等他們搬進去
      西墩南一巷21號房屋以後，上訴人再於附圖所示之Ｄ─Ｅ
      連接線所示位置將水泥板圍起來，然被上訴人於搬入上址
      房屋後，竟以暴力不讓上訴人圍水泥牆，且擅自將原設置
      於上訴人占有使用土地範圍之水泥樁柱界址乘機破壞、毀
      損，並逾界使用上訴人原本所占有使用之如附圖所示Ｂ、
      Ｃ部分土地等語，亦為被上訴人所否認，上訴人就上情亦
      未舉證證明。又上訴人為證明在被上訴人及其家人入住同
      巷21號房屋之前，即上訴人與許珠、許金德等相鄰期間，
      兩家使用範圍係以如附圖所示之Ｄ─Ｅ連線為界之事實，
      固舉證人許金德（經查已更名為丙○○）為證，惟查，該
      證人現已遷移不明，此有本院按其戶籍地址通知之送達證
      書退件信封在卷可證，上訴人亦查無證人真正住居所，是
      無從使該證人到庭作證。
  ４、上訴人復主張被上訴人居住之同巷21號房屋曾於79年4 月
      拆除、重建，而上訴人之儲藏室於當時早已存在，又沿此
      儲藏室之沿伸線指向系爭空地，正與水泥花台界址連成一
      線，適與上訴人主張之如附圖所示之Ｄ─Ｅ連線相符，且
      同巷21號房屋改建後之壁路並無任何突出超過上訴人儲藏
      室之情形云云，並提出照片為證。惟查，(1)被上訴人既否
      認上訴人原來之使用範圍係以該Ｄ─Ｅ連線與許珠、許金
      德等為界，且上訴人主張該水泥花台為其母親找人興建一
      節，已為被上訴人所否認，上訴人亦不能證明該水泥花台
      係上訴人之母親找人所興建。(2)依本院勘驗現狀僅能證明
      上訴人目前占用範圍為其房屋及儲藏室之位置，無法認定
      其原來曾占用之範圍包含如附圖Ｂ、Ｃ部分之土地。(3)至
      於上訴人之儲藏室與西墩南一巷21號房屋牆壁相鄰之沿伸
      線縱如上訴人所述係與水泥花台及如附圖所示之Ｄ─Ｅ連
      線相符，亦不足以證明上訴人原本占用之範圍係以該Ｄ─
      Ｅ連線為界。(4)另上訴人指同巷21號房屋改建後之壁路並
      無任何突出超過上訴人儲藏室，原本亦未建有如Ｃ部分之
      水泥柱等情形，如係實在，至多僅能證明該水泥柱之位置
      原本係空地，並不能證明該位置原本係由上訴人占有使用
      。(5)上訴人另主張水泥花台處有一水泥界椿遭被上訴人破
      壞云云，並提出照片及台中三十支郵局第276號存證信函
      一件為據，然由該照片並無法看出該上訴人所指之「界椿
      」係何人設立，及設立之依據為何，且被上訴人否認該所
      謂之「水泥界椿」係上訴人與許珠等間使用範圍之界椿，
      並辯稱界椿不能隨便設立等語，再查上訴人提出其寄與被
      上訴人之台中三十支郵局第272號存證信函及被上訴人名
      義寄與上訴人之同郵局第276號存證信函，僅能證明上訴
      人曾通知被上訴人稱界椿遭被上訴人損毀等情，被上訴人
      函覆表明：「台端郵局存證信函知悉：該界椿為前人私自
      設立無公信力可言，請台端自行向地政機關申請鑑界以確
      定界址，特此通知。」，是依該二件存證信函亦不能證明
      上訴人與許珠、許金德等係以附圖所示Ｄ─Ｅ連線為使用
      界線。(6)上訴人另提出本院78年度易字第3534號刑事判決
      ，僅能證明乙○○曾因界椿與毗鄰事與上訴人發生爭執，
      而出手抓傷上訴人，不能證明上訴人主張使用界線為實在
      (7)上訴人於最後一次言詞辯論期日雖提出(一)祭祀公業執行
      委員會第二屆第十一次委員暨監事聯席會議紀錄影本1份
      。(二)西屯區○○段712地號土地登記謄本2紙。(三)祭祀公業
      開會通知書影本2份。(四)祭祀公業執行委員會第二屆委員
      、監事名單影本1份。(五)祭祀公業土地所有權狀清冊1 份
      。(六)西屯區○○段3022地號土地登記謄本1份。(七)西屯區
      ○○段3022- 1地號土地登記謄本1份。(八)重測前之西屯區
      ○○段441-2地號（重測後為3022地號）土地登記謄本1份
      。(九)日據時期之西屯區○○段441-2 地號土地登記謄本1
      份。(十)台中市○○區○○段930地號等63筆共有持分者推
      舉代表人同意書影本1份。(十二)西屯段416-2地號之舊式土地
      登記謄本1份，惟均不足以證明上訴人就如附圖所示Ｂ、
      Ｃ部分土地有使用權或曾占有使用之事實。是上訴人提出
      之證據均並不足以證明上訴人前與許珠間之使用範圍係以
      附圖所示Ｄ─Ｅ連線為準，及如附圖所示Ｂ、Ｃ部分之土
      地位置原本係上訴人占用之範圍而，而遭被上訴人所侵奪
      。是上訴人請求確認系爭土地上，如附圖所示Ｂ、Ｃ部分
      （面積0.0011公頃）之土地使用權為上訴人所有，及依民
      法第962條規定請求被上訴人應將坐落上述Ｂ、Ｃ部分土
      地上之房屋及地上物拆除、遷讓，並將該部分土地返還上
      訴人占有使用，均無理由。
（二）上訴人另請求被上訴人應將坐落同段2929-11地號土地上
      如附圖甲、乙位置所示之鐵門拆除，並不得再有任何妨礙
      通行出入之行為，惟被上訴人以前詞置辯。經查：
  １、按所謂違反保護他人之法律者，係指以保護他人為目的之
      法律，亦即一般防止妨害他人權益或禁止侵害他人權益之
      法律而言。被上訴人未依建築法規定申請建造執照即行建
      築，充其量僅其建築物為違章建築，違反行政管理之規定
      ，尚難謂為保護他人之法律，上訴人不得依民法第184 條
      第2項之規定，主張推定被上訴人為有過失。（最高法院
      86年度台上字第3076號判決可資參照）。基此，縱如上訴
      人主張被上訴人於上開地點所設鐵門係屬違章建築，徵諸
      上開判決意旨，僅係違反行政管理之規定，尚難謂為違反
      保護他人之法律，上訴人不得據此推定被上訴人設置鐵門
      有何過失，是上訴人主張被上訴人設置鐵門之行為應負侵
      權行為之責，並不可採。是上訴人主張依民法第184條第2
      項之規定請求被上訴人拆除上開鐵門，並不得再有任何妨
      礙通行出入之行為，尚無理由。
  ２、上訴人復主張被上訴人於前開通路上設置鐵門，阻礙上訴
      人所有同巷20號房屋右側與及22號房屋之間之通道通之出
      入，且阻礙西屯路3段17、19、21號房屋之出入及同路段
      19號房屋後門通往上開通道之出入，阻塞人行巷道，致使
      上訴人不能經由該通道前往上訴人房屋後方空地清理環境
      云云，惟被上訴人辯稱該鐵門未建於人行巷道上，且建造
      之目的係為防盜，又臺中市○○區○○路3段17、19號房
      屋之住戶並非自該通道通行，然卻係被上訴人居住之系爭
      21號房屋唯一通往道路之出入通道等語。經查，上開通路
      係被上訴人上開21號之住家及屋前空地通往道路之通道，
      至於上訴人所有之同巷20號房屋之門口係面向屋前道路，
      其房屋後方並無出口，故上訴人就其房屋及儲藏室並無不
      經由通道通行即不能使用之情形，上訴人亦不能證明就其
      所有20房屋之後方空地有何使用權限，又西屯路3段17、1
      9、21號房屋及西墩南一巷19號房屋之大門口均非朝向該
      通道，亦經本院於準備程序至現場履勘查明，均無必須由
      該通道出入之情形，業經本院至現場勘驗明確，是上訴人
      主張被上訴人設置鐵門損害上訴人等安全通行之權利，亦
      屬無據。
  ３、上訴人主張其亦得依民法第242條規定作為請求之依據云
      云。惟查，系爭鐵門之位置係設在第三人農田水利會所有
      之同段2929-11地號土地上，此為兩造所不爭執，而按民
      法第242條係規定：債務人怠於行使其權利時，債權人因
      保全債權，得以自己之名義，行使其權利。但專屬於債務
      人本身者，不在此限。上訴人自承其對同段2929-11地號
      土地所有權人並無任何債權（見本院95年5 月19日準備程
      序筆錄），其復未陳明其有何權利代位行使何項權利，則
      其主張依民法第242條為本項請求之依據，亦無理由。
  ４、綜上所述，上訴人依前揭法律關係請求被上訴人將坐落同
      段2929-11地號土地上如附圖甲、乙位置所示之鐵門拆除
      ，並不得再有任何妨礙通行出入之行為，均屬無據，不能
      准許。
（三）從而，上訴人在本院（第二審）所為請求確認(一)上訴人就
      同段3022 -1地號土地上，如附圖所示Ｂ、Ｃ部分之土地
      使用權為上訴人所有之變更之訴應予駁回。另上訴人請求
      (二)被上訴人應將坐落上述Ｂ、Ｃ部分土地上之房屋及地上
      物拆除、遷讓，並將該部分土地返還上訴人占有使用及(三)
      被上訴人應將坐落同段2929-11地號土地上系爭鐵門拆除
      ，並不得再有任何妨礙通行出入之行為，均無理由，應予
      駁回。原審判決駁回上訴人上開(二)之請求，理由雖有不同
      ，惟結論並無二致，又原審判決駁回上訴人上開(三)之請求
      ，亦無違誤，上訴意旨求為廢棄，為無理由，均應予駁回
      。上訴人於第二審就(三)部分，另追加依民法第242條規定
      為請求依據，就此部分追加之訴，亦無理由，應予駁回。
（四）因本案事證已臻明確，兩造其餘主張陳述及所提之證據，
      均毋庸再予審酌，附此敘明。
五、結論，本件上訴為無理由，又原告變更、追加之訴均無理由
    ，依民事訴訟法第436條之2第2項、第449條第1項、第2項、
    第78條，判決如主文。
中    華    民    國    95    年    10   月     13    日
                  民事第三庭    審判長法官  張瑞蘭
                                法      官  林靜芬
                                法      官  卓進仕
上正本證明與原本無異。
本判決不得上訴。
中    華    民    國    95    年    10   月     13    日
                                書  記  官  陳惠鈴


司法院資訊處製作；財團法人民間司法改革基金會備份。
